【裁判字號】    91,訴,188
【裁判日期】    920825
【裁判案由】    偽造有價證券等
【裁判全文】
臺灣桃園地方法院刑事判決                          九十一年度訴字第一八八號
    公  訴  人  臺灣桃園地方法院檢察署檢察官
    被      告  乙○○
    指定辯護人  本院公設辯護人戊○○
右列被告因偽造有價證券等案件，經臺灣桃園地方法院察察署檢察官提起公訴（九十
年度偵字第一五一八六號），本院判決如左：
    主      文
乙○○意圖為自己不法之所有，而侵占遺失物，處罰金肆仟元，如易服勞役，以參佰
元折算壹日。
    事      實
一、乙○○於九十年二月間某日晚間至台北縣鶯歌鎮○○○街三九號找丁○○調借新
    台幣（下同）六萬元清償向當舖以汽車典當之借款贖回車子，因未借到錢遂離開
    ，而於丁○○陪同步出屋外走至附近巷道時，乙○○撿拾起某不詳姓名之人遺落
    地上之深色皮夾一個，打開皮夾看發現皮夾內有甲○○於八十九年十月三十日發
    現遺失之票號ＦＣ0000000號，日期、金額、發票人簽章欄原係空白，嗣
    經不詳姓名之人填上日期九十年二月二十五日，面額新台幣七萬元，並在發票人
    欄蓋上甲○○印文與簽甲○○姓名之台灣省合作金庫南嘉義支庫之支票一紙，因
    需錢應急，思持支票調錢，乃意圖為自己不法之所有，將上開其不知悉係遭人偽
    填金額、日期，並在發票人欄偽簽甲○○姓名、盜蓋印章而偽造完成之支票侵占
    據為己有，旋於翌日，在桃園縣中壢市篤行六村三二一號住處，持上開拾獲侵占
    之支票，對其父親丙○○佯稱係朋友的支票而持向丙○○調借現金六萬元，丙○○不知支票係乙○○拾得，誤以為確係乙○○朋友之支票可兌現，因陷於錯誤收
    下該紙支票而將現金六萬元交付予乙○○（詐欺罪部分未據告訴），丙○○再將
    支票交予妻張林富，嗣張林富將上開支票存入桃園郵局第十五支局提領，因甲○○已於八十九年十月三十一日至付款銀行台灣省合作金庫南嘉義支庫申請掛失止
    付支票，該票號ＦＣ0000000號之支票遭退票，經嘉義市票據交換所函請
    警方偵辦而循線查獲上情。
二、案經桃園縣警察局中壢分局報請台灣桃園地方法院檢察署檢察官偵查起訴。
    理      由
一、訊據被告乙○○承認於右述時、地拾得甲○○遺失之票號ＦＣ0000000號
    之支票一紙侵占入己並持向父親丙○○調現之情不諱，且據證人甲○○於九十年
    五月十五日警訊、九十年九月二十日偵查、九十一年三月十三日、九十二年一月
    二日本院調查時、證人丙○○於九十年五月十四日警訊、九十一年八月九日、九
    十二年二月十三日本院調查、證人張林富於九十年五月十四日警訊、證人丁○○
    於九十一年八月九日本院調查時證述其詳，並有遺失票據申報書、掛失止付票據
    提示人資料查報表、退票理由單、支票影本各一紙在卷足稽，本件事證明確，被
    告犯行堪予認定。
二、核被告所為係犯刑法第三百三十七條之罪，爰審酌被告犯罪之動機、目的、手段
    、所侵占之票據金額、犯罪後之態度等一切情狀，量處如主文所示之刑，並諭知
    易服勞役之折算標準，以示懲儆。公訴人認被告係於八十九年底在台北縣鶯歌鎮
    ○○○街某處拾獲甲○○前揭遺失之票號ＦＣ0000000號之台灣省合作金
    庫南嘉義支庫之支票一紙，被告亦於九十年五月二十一日警訊時供稱「：該支票
    是我離婚妹婿丁○○：給我的：於八十九年底：」等，然亦稱「：詳細日期記不
    起來：」，而據證人丙○○於警訊及本院調查時、證人張林富於警訊時證述「：
    （乙○○於何時、地交該支票給你？）於農曆春節前後：」（九十年五月十四日
    警訊，丙○○）、「：（乙○○將上開支票拿給你時多久就可以軋進行？）不到
    半個月時間：」（九十一年八月九日本院調查時，丙○○）、「：該支票是我先
    生丙○○給我的：於九十年二月份：」（九十年五月十四日警訊，張林富）等詞
    ，且被告於本院調查時亦稱「：我記得有一天晚上我到鶯歌鎮○○○街找妹婿丁○○，要向他借錢，二個人走在鳳吉三街某巷子，撿到一個皮夾，裡面有一張支
    票，還有幾百元現金，那張支票我第二天就拿去向我父親調現：」（九十一年三
    月十三日本院調查）、「：我撿到的，我拿去向父親調錢的前一天晚上原本要向
    丁○○借錢，在他家附近撿到的，當時是撿到一個皮夾，裡面有一些零錢和那張
    支票：」（九十一年九月九日本院調查）、「：撿到後第二天或第三天在家裡拿
    向我父親調現：」（九十二年二月十三日本院調查）等，票號ＦＣ000000
    0號之台灣省合作金庫南嘉義分庫之支票一紙之發票日為九十年二月二十五日，
    有票號ＦＣ0000000號之台灣省合作金庫南嘉義支庫之支票影本一紙在卷
    可稽，是被告應係於九十年二月間拾得侵占票號ＦＣ0000000號之台灣省
    合作金庫南嘉義支庫之支票，並於翌日持向其父親丙○○調現。
三、公訴意旨以被告乙○○於民國八十九年底，在台北縣鶯歌鎮○○○街某處，拾獲
    以殷川東所遺失以之為發票人、付款人為台灣省合作金庫南嘉義分庫、票號ＦＣ
    0000000號之未填寫金額之空白支票一紙，即意圖為自己不法之所有，將
    之侵占入己，且隨即於其桃園縣中壢市篤林六村三二一號住處內，偽簽發票日期
    為九十年二月二十五日及票面金額新台幣（下同）七萬元於上開支票上，復於九
    十年初某日在其上揭住處，持上開支票向不知情之丙○○調現金，而因丙○○再
    交予不知情之張林富提示，查係掛失止付之支票，始循線查悉上情，因認被告另
    涉犯刑法第二百零一條第一項之偽造有價證券罪嫌云云。
四、按犯罪事實應依證據認定之，無證據不得推定其犯罪事實。又不能證明被告犯罪
    者，應諭知無罪之判決，刑事訴訟法第一百五十四條、第三百零一條第一項分別
    定有明文。又犯罪事實之認定，應憑真實之證據，倘證據是否真實尚欠明確，自
    難以擬制推測之方法，為其判斷之基礎；而認定犯罪事實之證據係指足以認定被
    告確有犯罪行為之積極證據而言，該項證據自須適合於被告犯罪事實之認定，始
    得採為斷罪資料（參照最高法院五十三年臺上字第六五六號、二十九年上字第三
    一○五號判例）。另按刑事訴訟上證明之資料，無論其為直接或間接證據，均須
    達於通常一般之人均不致有所懷疑，而得確信其為真實之程度，始得據為有罪之
    認定，若其關於被告是否犯罪之證明未能達此程度，而有合理懷疑之存在，致使
    無從形成有罪之確信，根據「罪證有疑，利於被告」之證據法則，即不得遽為不
    利被告之認定（參照最高法院七十六年臺上字第四九八六號判例）。
五、本件公訴人認被告乙○○涉有偽造有價證券罪，係以前揭犯罪事實業據被害人甲○○於警訊及偵查中証述綦詳，且有上述支票影本、遺失票據申報書副本一份附
    卷可資佐證，且依上開卷附之遺失票據申報書所示：被害人甲○○於上開支票遺
    失時，其金額及發票日期均係空白一情，再命被告當庭書寫「柒萬元」與上開支
    票上字跡比對，其字形及筆法均神似，以肉眼觀之應係同一人所為，是被告所辯
    無足採信等為據。訊據被告堅決否認有被訴之偽造有價證券之犯行，辯稱「：當
    時我撿到支票時，上面金額全部都寫好：當時我怕會連累到我父親，在警訊我才
    會說金額日期是我填寫的，當時我有在瞌藥：」等語。經查（一）、票號ＦＣ0
    000000號之台灣省合作金庫南嘉義支庫支票係甲○○向台灣省合作金庫南
    嘉義支庫開戶請領使用之支票，八十七年、八十八年間甲○○將日期、金額、發
    票人欄均空白之票號ＦＣ0000000號至ＦＣ0000000號支票簿一本
    （計十一張）及支票印鑑章一枚放在台北縣鶯歌鎮○○○街十二號一樓原住處辦
    公桌抽屜內，嗣上址房屋內辦公桌等傢俱搬至鶯歌鎮○○路二一六號甲○○姐姐
    住處放，甲○○於八十九年十月三十日至鶯歌鎮○○路二一六號整理離開時留在
    鳳吉四街房屋內之物品時發現上開空白支票簿不見，而於八十九年十月三十一日
    至台灣省合作金庫南嘉義支庫申請止付上開不見之支票各情，已據證人甲○○於
    九十年五月十五日警訊、九十年九月二十日偵查、九十一年三月十三日、九十二
    年一月二日本院調查時證述其詳，並有遺失票據申報書、掛失止付票據提示人資
    料查報表、退票理由單、支票影本各一紙在卷足稽，且證人甲○○一再指稱「：
    是空白支票：」（九十年五月十五日警訊）、「：（發現不見的那本支票簿支票
    上的金額、日期有無填妥、發票人章有無上蓋去及簽名？）完全是空白：」（九
    十一年三月十三日本院調查）等，可知票號ＦＣ0000000號支票係甲○○
    遺失之空白支票，惟此尚不足以證明上開支票係被告自行填寫金額、日期及在發
    票人欄偽簽甲○○姓名、盜用印章偽造完成之支票或被告知悉係偽造支票；（二
    ）、又被告將票號ＦＣ0000000號，面額七萬元之支票持向其父親丙○○
    調借現金，丙○○再交予妻張林富存入郵局提領之情，已據被告供述甚詳，且據
    證人丙○○於九十年五月十四日警訊、九十一年八月九日、九十二年二月十三日
    本院調查、證人張林富於九十年五月十四日警訊證述甚詳，並有票號ＦＣ000
    0000號支票影本一紙在卷可稽，然而證人丙○○、張林富之上開證詞僅能證
    明被告持用行使票號ＦＣ0000000號支票，同樣尚不足以證明被告自行填
    寫金額、日期及在發票人欄偽簽甲○○姓名、盜用印章而偽造完成該支票；至於
    被告雖於九十年五月二十一日警訊自白「：因我欠人家錢他（指證人丁○○）先
    拿該支票借我使用，而面額七萬元是我在家裡填寫上去的：」等詞，然而嗣於偵
    查及本院調查時均稱「：我與『丁○○』一起撿到皮包。票在皮夾內：撿到票上
    就有書寫金額：」（九十年十二月五日偵查）、「：（支票上的金額、日期及發
    票人簽章欄部分之簽名、印文是否你填寫蓋印的？）不是：」（九十一年三月十
    三日本院調查）、「：丁○○送我回來時，我們在路上聊天在路上看到一個皮夾
    ，裡面就有壹張支票及一些購物卡：（皮夾內的支票是空白或寫好的？）已填好
    的：」（九十一年七月十九日本院調查）、「：我撿到的，我拿去向父親調錢的
    前一天晚上原本要向丁○○借錢，在他家附近撿到的，當時是撿到一個皮夾，裡
    面有一些零錢和那張支票：（支票上之日期、金額是否你寫的？發票人處是否你
    簽名、蓋章？）：我撿到時都已經寫好、蓋好了：」（九十一年九月九日本院調
    查）、「：當時我撿到支票時，上面金額全部都寫好：上面的日期、均不是我寫
    的：當時我怕會連累到我父親，在警訊我才會說金額日期是我填寫的：」（九十
    二年七月三十日本院調查）等語，而證人丁○○否認有交付本件系爭票號ＦＣ0
    000000號支票予被告之情，於九十一年八月九日本院調查時亦證稱「：我
    是有看見乙○○撿到一個男用的皮包或皮夾，他有翻開來看，裡面有什麼東西我
    沒有注意看，知道有一些銅板和一張支票，但是時間很晚了只知道支票上有寫東
    西，但是沒有注意看金額日期，也不知道是不是就是這張七萬元支票：」等，此
    外系爭票號ＦＣ0000000號支票原本未扣案，無從送鑑比對，復查無其他
    積極證據足認被告有公訴意旨所載之偽造支票之犯行，自不能以被告持向丙○○
    調現時支票已填載完成，遽以認定支票之金額、發票日、發票人處為被告所填寫
    及蓋印，被告此部分之犯罪係屬不能證明，惟檢察官認此部分與前開侵占遺失物
    之行為，有方法結果之牽連犯關係，爰不另為無罪之諭知，附此敘明。
據上論斷，應依刑事訴訟法第二百九十九條第一項前段、刑法第三百三十七條、第四
十二條第二項、罰金罰鍰提高標準條例第一條前段、第二條，判決如主文。
本案經檢察官廖先志到庭執行職務。
中      華      民      國    九十二    年      八      月    二十五    日
                                臺灣桃園地方法院刑事第五庭
                                  法  官  林 婷 立
右正本證明與原本無異。
如不服本判決，應於判決送達後十日內向本院提出上訴狀( 應附繕本 )，上訴於臺灣
高等法院。
                                  書記官  楊 鳳 滿
中      華      民      國    九十二    年      九      月      五      日
附論罪科刑依據之法條：
意圖為自己或第三人不法之所有，而侵占遺失物、漂流物或其他離本人所持有之物者
，處五百元以下罰金。


司法院資訊處製作；財團法人民間司法改革基金會備份。
